---
title: "Análisis preliminar"
author: "Morales, Pardo, Urango"
date: "20/5/2021"
output: html_document
---

## Activación de paqutes

```{r message=FALSE, warning=FALSE}
library(tidyverse)
library(plm)
library(wbstats)
library(lubridate)
library(knitr)
library(modelsummary)
library(stargazer)
library(GGally)
library(ggthemes)
```

## Base de datos

```{r,cache=TRUE}
z <- c("SI.POV.GINI","GC.TAX.YPKG.RV.ZS","SE.XPD.TOTL.GD.ZS","FP.CPI.TOTL.ZG","NY.GDP.PCAP.CD","SP.POP.TOTL")

datos <- wb_data(z,country = "countries_only", start_date = 1960, end_date = 2019)

```

```{r}
datos <- select(datos,"iso3c","country","date","SI.POV.GINI","GC.TAX.YPKG.RV.ZS","SE.XPD.TOTL.GD.ZS","FP.CPI.TOTL.ZG","NY.GDP.PCAP.CD","SP.POP.TOTL")

names(datos) <- c("Código","Pais","Año","Desigualdad","Progresividad","Gasto_educ","Inflacion","PIB_PER_CAPITA","Poblacion")
```

```{r}
datos <- datos %>%  mutate(Año=make_date(year=Año))
```

```{r}
write_delim(datos, delim = ";", file = "datos_wb.txt")
```

## Descripción del modelo

$Desigualdad_{it}=\beta +\alpha_{1}(Gasto~en~educaci\acute{o}n)_{it}+\alpha_{2}(Progresividad)_{it}+\alpha_{3}(Inflaci\acute{o}n)_{it}+\alpha_{4}(PIB~per~c\acute{a}pita)_{it}+\alpha_{5}(Poblaci\acute{o}n)_{it}+\mu$

### Plan de análisis

Se va a trabajar la metodología de **datos panel**, la cual consiste en realizar un estudio estadístico a lo largo del tiempo, sobre el comportamiento de las variables escogidas para los diferentes países, los pasos de la metodología a seguir son:

1.  Estadística descriptiva.
2.  Analizar la heterogeneidad de los datos entre países y a través de los años.
3.  Observar los efectos fijos de los países, años, países-años y años-países.
4.  Observar los efectos aleatorios.

Las variables que conforman el modelo son 9, y son las siguientes:

**País y código**

Estas son variables descriptivas que identifican los paises de los cuales se está tomando cada una de las observaciónes, no existen agregados regionales (sólo países).

**Año**

Esta variable nos da la ubicación en el tiempo de cada observación y nos permite hacer un analisis longitudinal.

**Coeficiente de Gini, variable dependiente**

Este es un índice muy conocido mundialmente por ser el primer referente a la hora de medir la desigualdad dentro de los países. Este coeficiente oscila entre 0 y 100, donde 0 indica perfecta igualdad y 100 señala una completa desigualdad.

> El índice de Gini mide hasta qué punto la distribución del ingreso (o, en algunos casos, el gasto de consumo) entre individuos u hogares dentro de una economía se aleja de una distribución perfectamente equitativa. Una curva de Lorenz muestra los porcentajes acumulados de ingreso recibido total contra la cantidad acumulada de receptores, empezando a partir de la persona o el hogar más pobre. El índice de Gini mide la superficie entre la curva de Lorenz y una línea hipotética de equidad absoluta, expresada como porcentaje de la superficie máxima debajo de la línea. Así, un índice de Gini de 0 representa una equidad perfecta, mientras que un índice de 100 representa una inequidad perfecta.(Banco Mundial, 2020)

**Gasto en educación (% del PIB), variable independiente principal**

Esta variable nos indica el nivel de inversión en educación que realizan los diferentes países en relación con su producto interno bruto (PIB), con esta variable buscamos identificar los diferentes gastos en educación que se pueden encontrar en los diferentes países a nivel mundial y su relación con la desigualdad interna de los mismos.

> El gasto público en educación como porcentaje del PIB comprende el gasto público total (corriente y de capital) en educación expresado como porcentaje del Producto Interno Bruto (PIB) en un año determinado. El gasto público en educación incluye el gasto del Gobierno en instituciones educativas (públicas y privadas), administración educativa y subsidios o transferencias para entidades privadas (estudiantes/hogares y otras entidades privadas). (Banco Mundial, 2020)

I**mpuestos sobre la renta, las utilidades y las ganancias de capital (% del total del recaudo), variable control**

Esta es nuestra variable control del modelo econométrico que queremos construir pues, al medir el nivel porcentual de impuestos que se le cobran a los ingresos, utilidades y ganancias del capital de las empresas en relación con el recaudo total, es un buen indicador del nivel de progresividad de la tributación en los diferentes países, y esto está directamente relacionado con la desigualdad de estos.

> Los impuestos sobre la renta, las utilidades y las ganancias de capital se gravan sobre el ingreso neto real o presunto de las personas, sobre las utilidades de las sociedades y empresas, y sobre las ganancias de capital, realizadas o no, la tierra, valores y otros activos. Los pagos intragubernamentales se eliminan en la consolidación. (Banco Mundial, 2020)

**Inflación, precios al consumidor (% anual), variable control**

Esta es una variable macroeconómica que mide la erosión del dinero, debido a esto puede afectar sustancialmente los niveles de desigualdad.

> La inflación medida por el índice de precios al consumidor refleja la variación porcentual anual en el costo para el consumidor medio de adquirir una canasta de bienes y servicios que puede ser fija o variable a intervalos determinados, por ejemplo anualmente. Por lo general se utiliza la fórmula de Laspeyres. (Banco Mundial, 2020)

**PIB per cápita, variable control**

El PIB per cápita es el ingreso nacional dividido en el número de personas que conforman la económia, este indicador nos apróxima al nivel de productividad de un país.

> El PIB per cápita es el producto interno bruto dividido por la población a mitad de año. El PIB es la suma del valor agregado bruto de todos los productores residentes en la economía más todo impuesto a los productos, menos todo subsidio no incluido en el valor de los productos. Se calcula sin hacer deducciones por depreciación de bienes manufacturados o por agotamiento y degradación de recursos naturales. Datos en US\$ a precios actuales. (Banco Mundial, 2020)

**Población, variable control**

Esta variable nos indica el número de habitantes por país, esto nos ayuda en nuestro modelo a encontrar si la desigualdad depende del tamaño poblacional.

> Total population is based on the de facto definition of population, which counts all residents regardless of legal status or citizenship. The values shown are midyear estimates. (Banco Mundial, 2020)

**Número de observaciones:**

Las observaciones son los diferentes países del mundo para cada año entre 1960 y 2019, de este modo se encontraron un total 13020 observaciones.

## Regresión del modelo y resultados

**Sin efectos fijos**

Primero realizamos un modelo "modelo1" por MCO sin tener en cuenta los efectos fijos de datos panel.

```{r}
modelo1 <- lm(Desigualdad~Gasto_educ+Progresividad+Gasto_educ+Inflacion+PIB_PER_CAPITA+Poblacion, data = datos)
summary(modelo1)
```

**Con efectos fijos**

Luego realizamos un segundo modelo "Modelo2", controlando los efectos fijos de datos panel (Año y Pais). .

```{r}

modelo2 <- plm(Desigualdad ~ Gasto_educ+ Progresividad + Gasto_educ + 
    Inflacion + PIB_PER_CAPITA + Poblacion, 
                     data = datos, 
                     index = c("Pais", "Año"), 
                     model = c("within"), 
                     effect = c("twoway"))
r.squared(modelo2)
summary(modelo2)
```

## ¿MCO o efectos_fijos?

Ralizamos la siguiente prueba para seleccionar el mejor modelo:

```{r}
pFtest(modelo2, modelo1)
```

Según la prueba el mejor modelo es el "modelo2", el cual es el resultado del método de estimación que controla los efectos fijos. Luego, el "modelo2" es el escogido para continuar con este estudio.

## Lectura de los resultados

Basados en los resultados de la prueba pFtest, podemos asegurar con más de un 99% de confianza que el modelo que mejor se adapta a nuestros propósitos es el modelo de efectos fijos, y los resultados descritos por el modelo nos muestran que:

-   El aumento de un 1% en el gasto público en educación como porcentaje del PIB implica una disminución de 2.6139e-01 en el índice de GINI esto con una confiabilidad del 90%.

-   El aumento de un 1% en el porcentaje de la recaudación que pertenece a los impuestos a la renta, utilidades y ganancias de capital implica una disminución de 5.5178e-02 en el índice de GINI esto con una confiabilidad del 99%.

-   El aumento de un 1 dólar en el PIB per cápita (US\$ a precios actuales) implica un aumento de 4.3227e-05 en el índice de GINI esto con una confiabilidad del 99%.

-   El aumento de una 1 persona en la población total implica un aumento de 3.9349e-08 en el índice de GINI esto con una confiabilidad del 95%.

### Soporte visual del modelo

#### Heterogeneidad dentro de los países

```{r}
gini_paises <- datos %>% 
  group_by(Pais) %>% 
  summarize(media = mean(Desigualdad, na.rm = TRUE), 
            sd = sd(Desigualdad, na.rm = TRUE), 
            n = n(), 
            ee = sd/sqrt(n), 
            me = qt(p = 0.025, df = n-1) * ee, 
            li = media - me,
            ls = media + me)
```

```{r}
ggplot(gini_paises, aes(x = Pais, y=media,  ymin = li, ymax = ls)) + 
  geom_point() + 
  geom_errorbar()
```

#### Heterogeneidad dentro de años

```{r}
gini_anos <- datos %>% 
  group_by(Año) %>% 
  summarize(media = mean(Desigualdad, na.rm = TRUE), 
            sd = sd(Desigualdad, na.rm = TRUE), 
            n = n(), 
            ee = sd/sqrt(n), 
            me = qt(p = 0.025, df = n-1) * ee, 
            li = media - me,
            ls = media + me)
```

```{r}
ggplot(gini_anos, aes(x = Año, y=media, ymin = li, ymax = ls)) + 
  geom_errorbar() + 
  geom_line() +
  geom_point() 
 
```

### ¿Cuál es la relación entre el indice de GINI y el Gasto en educación?

```{r}
ggplot(data = datos, mapping = aes(x =Gasto_educ , y = Desigualdad)) + 
  geom_point()+
labs(title="Desigualdad vs Gasto en educación", x="Gasto en educación", caption="Fuente: Banco Muncial")+
  geom_smooth(method = "lm", color ="red")
```

### ¿Cuál es la relación entre el indice de GINI y Progresividad?

```{r}
ggplot(data = datos, mapping = aes(x =Progresividad , y = Desigualdad)) + 
  geom_point()+
labs(title="Desigualdad vs Progresividad de los impuestos", x="Progresividad de los impuestos", caption="Fuente: Banco Muncial")+
geom_smooth(method = "lm", color ="red")
```

### ¿Cuál es la relación entre el indice de GINI y el PIB per capita?

```{r}
ggplot(data = datos, mapping = aes(x =PIB_PER_CAPITA, y = Desigualdad)) + 
  geom_point()+
labs(title="Desigualdad vs PIB per capita", x="PIB per capita", caption="Fuente: Banco Muncial")+
geom_smooth(method = "lm", color ="red")+
 scale_x_continuous(labels = dollar)
```

### ¿Cuál es la relación entre el indice de GINI y el Tamaño poblacional?

```{r}
ggplot(data = datos, mapping = aes(x =Poblacion , y = Desigualdad)) + 
  geom_point()+
labs(title="Desigualdad vs Población", x="Tamaño poblacional", caption="Fuente: Banco Muncial")+
geom_smooth(method = "lm", color ="red")
```

## Principales supuestos de los modelos

-   Linealidad: Que la relación entre las variables sea lineal.
-   Independencia: Que los errores en la medición de las variables explicativas sean independientes entre sí.
-   Homocedasticidad: Que los errores tengan varianza constante.
-   Normalidad: Que las variables sigan la Ley Normal.
-   No colinealidad: Que las variables independientes no estén correlacionadas entre ellas.
-   Las variables inobservables en el modelo de efectos fijos no tienen un impacto que varie en el tiempo, y su efecto parcial es constante en el tiempo.

## Análisis preliminar de los resultados

¿Resultados vs literatura, Resultados vs Hipoteis.

## Bibliografía

-   Banco Mundial (16 de diciembre, 2020). Índice de Gini. [SI.POV.GINI]. Recuperado de [\<https://datos.bancomundial.org/indicator/SI.POV.GINI\>](https://datos.bancomundial.org/indicator/SI.POV.GINI){.uri}

-   Banco Mundial (16 de diciembre, 2020). Impuestos sobre la renta, las utilidades y las ganancias de capital (% del total de impuestos) [GC.TAX.YPKG.ZS]. Recuperado de [\<https://datos.bancomundial.org/indicador/GC.TAX.YPKG.ZS\>](https://datos.bancomundial.org/indicador/GC.TAX.YPKG.ZS){.uri}

-   Banco Mundial (16 de diciembre, 2020). Gasto público en educación, total (% del PIB). [SE.XPD.TOTL.GD.ZS]. Recuperado de [\<https://datos.bancomundial.org/indicador/SE.XPD.TOTL.GD.ZS\>](https://datos.bancomundial.org/indicador/SE.XPD.TOTL.GD.ZS){.uri}

-   Banco Mundial (16 de diciembre, 2020). PIB per cápita (US\$ a precios actuales). [NY.GDP.PCAP.CD]. Recuperado de

    [\<https://datos.bancomundial.org/indicator/NY.GDP.PCAP.CD\>](https://datos.bancomundial.org/indicator/NY.GDP.PCAP.CD){.uri}

-   Banco Mundial (16 de diciembre, 2020). Población, total. [SP.POP.TOTL]. Recuperado de

    [\<https://datos.bancomundial.org/indicator/SP.POP.TOTL\>](https://datos.bancomundial.org/indicator/SP.POP.TOTL){.uri}

-   Banco Mundial (16 de diciembre, 2020). Inflación, precios al consumidor (% anual). [FP.CPI.TOTL.ZG]. Recuperado de

    [\<https://datos.bancomundial.org/indicator/FP.CPI.TOTL.ZG\>](https://datos.bancomundial.org/indicator/FP.CPI.TOTL.ZG){.uri}

-   De Gregorio, J., & Lee, J.-W. (junio de 1999). EDUCATION AND INCOME DISTRIBUTION: NEW EVIDENCE FROM CROSS-COUNTRY DATA. *SERIE ECONOMÍA*(55), 1-41. Obtenido de [\<https://www.researchgate.net/profile/Jose-De-Gregorio/publication/4738379_Education_and_Income_Distribution_New_Evidence_from_Cross-country_Data/links/55bb6e7b08aed621de0d9419/Education-and-Income-Distribution-New-Evidence-from-Cross-country-Data.pdf\>](https://www.researchgate.net/profile/Jose-De-Gregorio/publication/4738379_Education_and_Income_Distribution_New_Evidence_from_Cross-country_Data/links/55bb6e7b08aed621de0d9419/Education-and-Income-Distribution-New-Evidence-from-Cross-country-Data.pdf){.uri}

-   García, H., Bracho, T., Irrabola, M., Rodríguez, R., & Schmelkes, S. (junio de 1998). Educación y desigualdad social. *Revista Mexicana de Investigación Educativa, 3*(6), 317-345. Obtenido de [\<https://www.redalyc.org/articulo.oa?id=14000607\>](https://www.redalyc.org/articulo.oa?id=14000607){.uri}

-   OEA. (2006). *Educación y desigualdad social.* Organizacion de Estados Americanos, Ministerio de Educación, Ciencia y Tecnología de Argentina., Buenos Aires, Buenos Aires.

-   OXFAM. (2019). *EL PODER DE LA EDUCACIÓN EN LA LUCHA CONTRA LA DESIGUALDAD.* Oxford: OXFAM GB. <doi:10.21201/2019.4931>

-   Santambrogio, F. O. (2018). *Efectos del gasto en educación sobre la desigualdad de ingresos en Chile y el mundo.* Memoria, PONTIFICIA UNIVERSIDAD CATÓLICA DE VALPARAÍSO , Valparaiso, Valparaíso. Obtenido de [\<http://opac.pucv.cl/pucv_txt/txt-6500/UCC6801_01.pdf\>](http://opac.pucv.cl/pucv_txt/txt-6500/UCC6801_01.pdf){.uri}
