---
title: "Datos Panel"
author: "Santiago Tellez Cañas"
output: 
  html_notebook:
    toc: yes
    toc_float: yes
editor_options: 
  chunk_output_type: inline
---


## Activar paquetes 

```{r, message = FALSE, warning = FALSE}
library(tidyverse)
library(lubridate)
library(WDI)
library(modelsummary)
library(stargazer)
library(scales)
options(scipen = 999)
```

## Limpiar espacio de trabajo

```{r}
rm(list = ls())
```

# Cargar datos

```{r}
pib <- WDI(country = c("US", "CA", "GB", "DE", "CN", 
                       "JP", "SG", "IL", "CO"), 
           indicator = c("NY.GDP.PCAP.CD", 
                         "NY.GDP.MKTP.CD", 
                         "VC.IHR.PSRC.P5"), 
           start = 1960, end = 2018)
```

## Cambios a los datos

```{r}
pib <- pib %>% 
  rename(pib_percapita = NY.GDP.PCAP.CD, 
         pib = NY.GDP.MKTP.CD, 
         homicidios = VC.IHR.PSRC.P5) %>%  
  group_by(year) %>% 
  mutate(rank_year = rank(pib)) %>% 
  ungroup() %>% 
  arrange(country, year) %>% 
  group_by(country) %>% 
  mutate(rank_2018 = last(rank_year)) %>% 
  ungroup() %>% 
  mutate(country2 = factor(country), 
         country2 = fct_reorder(country2, rank_2018, .desc = TRUE))
```

```{r}
pib_2018 <- pib %>% filter(year == 2018)

ee_uu <- pib %>% filter(country =="United States") %>% 
  select(pib)
```


## Datos Panel

### Exploración:
```{r}
pib %>% 
  arrange(year) %>% 
  head(n = 10)
pib %>% 
  arrange(year) %>% 
  tail(n = 10)
```




```{r}
ggplot(pib, aes(year, pib, color = country2, 
                linetype = country2)) + 
  geom_line() + 
  scale_y_continuous(label = dollar)
```

```{r}
ggplot(pib, aes(year, pib_percapita)) + 
  geom_line() + 
  scale_y_continuous(label = dollar) + 
  facet_wrap(vars(country2))
```

### Heterogeneidad dentro de países 

```{r}
pib_paises <- pib %>% 
  group_by(country2) %>% 
  summarize(media = mean(pib_percapita, na.rm = TRUE), 
            sd = sd(pib_percapita, na.rm = TRUE), 
            n = n(), 
            ee = sd/sqrt(n), 
            me = qt(p = 0.025, df = n-1) * ee, 
            li = media - me,
            ls = media + me)
```

```{r}
ggplot(pib_paises, aes(x = country2, y=media,  ymin = li, ymax = ls)) + 
  geom_point() + 
  geom_line() + 
  geom_errorbar() + 
  scale_y_continuous(labels = dollar)
```

### Heterogeneidad dentro de años 

```{r}
pib_anos <- pib %>% 
  group_by(year) %>% 
  summarize(media = mean(pib_percapita, na.rm = TRUE), 
            sd = sd(pib_percapita, na.rm = TRUE), 
            n = n(), 
            ee = sd/sqrt(n), 
            me = qt(p = 0.025, df = n-1) * ee, 
            li = media - me,
            ls = media + me)
```

```{r}
ggplot(pib_anos, aes(x = year, y=media, ymin = li, ymax = ls)) + 
  geom_errorbar() + 
  geom_line() +
  geom_point() + 
  scale_y_continuous(labels = dollar)
```

¿Cuál es la relación entre el número de homicidios por 100,000 habitantes y el PIB per capita?

```{r}
ggplot(data = pib %>% filter(between(year, 2012, 2017)), 
       mapping = aes(x = homicidios, y = pib_percapita, color = country2)) + 
  geom_point() + 
  facet_wrap(vars(year))
```

```{r}
ggplot(data = pib, mapping = aes(x = homicidios, y = pib_percapita, color = country2)) + 
  geom_point()
```


### Numéricamente

```{r}
mco <- lm(pib_percapita ~ homicidios, data = pib)
summary(mco)


```

Efectos fijos de país:

```{r}
ef_pais <- lm(pib_percapita ~ homicidios + country2, data = pib)
summary(ef_pais)
```

¿QUé indican estos resultados?

```{r}
library(broom)
resultados <- augment(ef_pais)

ggplot(resultados, aes(x = homicidios, y = .fitted, color = country2, 
                       shape = country2)) + 
  geom_point() + 
  geom_smooth(method = "lm") +
  geom_abline(slope = -480.3, intercept = 31759.24, color = "Red")
```


Efectos fijos de año:

```{r}
ef_ano <- lm(pib_percapita ~ homicidios + factor(year), data = pib)
summary(ef_ano)
```

Efectos fijos de dos vías:

```{r}
ef_dos_vias <- lm(pib_percapita ~ homicidios + factor(year) + country2, data = pib)
summary(ef_ano)
```


```{r}
library(plm)
efectos_fijos <- plm(pib_percapita ~ homicidios, 
                     data = pib, 
                     index = c("country2", "year"), 
                     model = c("within"), 
                     effect = c("twoway"))
r.squared(efectos_fijos)
summary(efectos_fijos)
```

¿MCO o efectos_fijos?

```{r}
pFtest(efectos_fijos, mco)
```


Efectos aleatorios:

```{r}
efectos_aleatorios <- plm(pib_percapita ~ homicidios, 
                     data = pib, 
                     index = c("country2", "year"), 
                     model = c("random"), 
                     effect = c("twoway"))
summary(efectos_aleatorios)
```

```{r}
phtest(efectos_fijos, efectos_aleatorios)
```

Para otros análisis y pruebas ver el siguiente documento:

https://www.princeton.edu/~otorres/Panel101R.pdf
https://dss.princeton.edu/training/Panel101.pdf

Usar `modelsummary` para incluir resultados en una sola tabla:

```{r}
modelos <- list("MCO" = ef_dos_vias, "Efectos Fijos" = efectos_fijos, 
                "Efectos Aleatorios" = efectos_aleatorios)
modelsummary(modelos, stars = TRUE)
```

